臺灣高雄地方法院刑事判決　　　　　　　　　　　　八十九年度訴字第二四七七號
　　公　訴　人　臺灣高雄地方法院檢察署檢察官
　　被　　　告　乙○○
　　被　　　告　丙○○
　　共　　　同　王叡齡
　　選任辯護人
　　被　　　告　甲○○
右列被告等因偽造文書等案件，經檢察官提起公訴（八十八年度偵字第二六三八二號
），本院判決如左：
    主  文
乙○○、丙○○及甲○○，均無罪。
    理  由
一、公訴意旨略以：被告丙○○、乙○○與告訴人丁○○係兄弟關係，三人均係潘江
    順之子。潘江順於民國八十三年一月二十五日死亡後，被告丙○○、乙○○乃委
    託從事代書業務之被告甲○○辦理繼承之相關事宜。另潘江順遺產中坐落於高雄
    縣林園鄉○○段五二六、五二七、五四二、八一九號等地號之土地，曾於八十一
    年間經政府公告徵收，並於八十二年六月二十五日發放土地補償費新臺幣（下同
    ）一千四百零六萬九千五百十四元，該筆款項經潘江順贈與被告丙○○、乙○○
    及案外人楊梅君等人，然被告丙○○、乙○○及甲○○三人因於辦理遺產稅申報
    時，漏未申報該筆於被繼承人死亡前三年內之贈與，財政部高雄市國稅局查核潘
    江順遺產時發覺上情，乃將該筆贈與列入遺產計算，而核課贈與稅，並對繼承人
    即被告丙○○、乙○○與告訴人三人科處罰鍰。被告丙○○、乙○○二人不服此
    行政處分，乃與被告甲○○三人共同基於概括犯意之聯絡，竟在明知其等並未取
    得告訴人同意或授權之情形下，由甲○○偽刻告訴人丁○○（起訴書誤載為丙○○）之印章，而連續於八十四年六月二十五日、八十五年一月十一日及八十五年
    六月十九日，擅自在訴願書、再訴願書及行政訴訟起訴書中，蓋用上開偽刻之告
    訴人印章，而以告訴人及被告丙○○、乙○○三人之名義提起訴願、再訴願及行
    政訴訟，足生損害於告訴人及行政救濟程序之正確性。被告丙○○、乙○○、甲○○三人為辦理潘江順遺產之不動產繼承登記，復於八十七年二月二十五日，未
    經告訴人之同意或授權，即以被告丙○○、乙○○及告訴人三人之名義填載土地
    登記申請書，再度於該申請書上蓋用上開偽刻之丁○○印章，偽稱受告訴人之委
    任，而持該申請書向高雄市鹽埕地政事務所申辦所有權移轉登記，而將被繼承人
    潘江順之遺產，逕申請辦理登記為分別共有，使承辦之公務員將此不實事項登載
    於其職務上所掌之公文書，足生損害於告訴人及地政管理之正確性，因認被告三
    人所為，係犯刑法第二百十六條、第二百十條之行使偽造私文書罪，及同法第二
    百十四條之使公務員為不實登載罪嫌等語。
二、按犯罪事實應依證據認定之，無證據不得推定其犯罪事實，又不能證明被告犯罪
    者，應諭知無罪之判決，刑事訴訟法第一百五十四條、第三百零一條第一項分別
    定有明文。訊據被告丙○○、乙○○、甲○○三人固均不否認確實以告訴人及被
    告丙○○、乙○○三人之名義，提起贈與稅之訴願、再訴願及行政訴訟等行政救
    濟程序，亦不否認辦理分別共有之遺產繼承登記等情，惟均堅決否認有何行使偽
    造私文書及使公務員為不實登載罪嫌，被告丙○○、乙○○辯稱：告訴人自民國
    七十年間起即長年居住在澳洲，嗣被繼承人潘江順於八十三年一月間去世後，伊
    二人即以電話通知告訴人，告知應依法申報遺產及贈與稅，告訴人乃授權伊二人
    持其原放在家中代收郵件所用之印章辦理，伊二人因而將該印章持交被告甲○○
    ，授權被告甲○○辦理包含遺產稅、贈與稅之申報及行政救濟之全部相關事宜，
    嗣於八十五年七月間，因告訴人自行發函予被告甲○○，表示不願再提起行政救
    濟，始未再以被告丙○○、乙○○及告訴人三人之名，共同提起遺產稅部分之行
    政訴訟。八十六年四月間，遺產及贈與稅之行政救濟程序因已確定，伊兄弟三人
    合計需繳納約二千二百三十六萬元之稅金，然伊二人無力繳納，欲以繼承之土地
    抵繳稅金，乃依土地法第三十四條之一之規定通知告訴人，告訴人亦並未表示反
    對，遂於八十七年二月間經告訴人同意，辦理分別共有之繼承登記，同時辦理抵
    繳。本件係因告訴人不滿被繼承人潘江順僅將前揭一千四百零六萬九千五百十四
    元之補償費，贈與被告丙○○、乙○○及案外人楊梅君三人，復認前揭稅金應僅
  由被告丙○○、乙○○二人負擔，不應以其繼承之土地抵繳稅金，因而提出告訴
    等語；被告甲○○辯稱：伊並未偽刻印章，為被告丙○○、乙○○及告訴人三人
    辦理包含遺產稅、贈與稅之申報及行政救濟之全部相關事宜所用之印章，係被告
    丙○○、乙○○所交付，又伊雖未於提出行政救濟前與告訴人聯絡上，惟就伊所
    知，被告丙○○、乙○○二人有和告訴人聯絡，且辦理遺產稅、贈與稅申報之時
    ，伊亦有親自與告訴人聯絡，故本件實因已得到告訴人事前之授權始提出行政救
    濟，嗣於八十五年七月間，因告訴人自行發函予伊，表示不願再提起行政救濟，
    始未再以告訴人之名，提起遺產稅部分之行政訴訟。再者，辦理分別共有之繼承
    登記所用之印章係告訴人所交付，伊亦未偽刻，且繼承登記亦係經告訴人之授權
    始加以辦理等語。
三、本件公訴人之所以認被告三人涉犯刑法第二百十六條、第二百十條之行使偽造私
    文書罪，及同法第二百十四條之使公務員為不實登載罪，無非係以告訴人於偵查
    時之指訴為其論據之基礎，惟按告訴人之告訴，係以使被告受刑事訴追為目的，
    是其陳述是否與事實相符，仍應調查其他證據以資審認，倘其陳述無瑕疵，且就
    其他方面調查又與事實相符，始足據為有罪判決之基礎，最高法院八十三年度臺
    上字第九八九號判決可資參酌，經查：
  (一)本件原屬被繼承人潘江順所有，坐落高雄縣林園鄉○○段五二六、五二七、五四
    二、八一九號等地號土地，於八十一年間經政府公告徵收，並於八十二年六月二
    十五日發放土地補償費一千四百零六萬九千五百十四元，嗣該筆款項雖經被繼承
    人潘江順贈與被告丙○○、乙○○及案外人楊梅君等三人，惟被告三人於八十三
    年七月二十三日辦理遺產稅申報時，漏未申報該筆於被繼承人潘江順死亡前三年
    內之贈與，財政部高雄市國稅局查核被繼承人潘江順遺產時發覺上情，乃將該筆
    贈與列入被繼承人潘江順遺產，重新計算核課遺產稅，並對繼承人即被告丙○○
    、乙○○與告訴人三人科處罰鍰，同時另案核課贈與稅，被告甲○○乃以被告丙○○、乙○○與告訴人三人之名義，對前揭財政部高雄市國稅局所為之遺產稅處
    分，於八十四年五月四日、八十四年九月十二日、八十五年三月四日，分別申請
    復查、提起訴願及再訴願，另贈與稅處分部分，則於八十四年二月十九日、八十
    四年六月二十五日、八十五年一月十一日及八十五年六月十九日，分別申請復查
    ，提起訴願、再訴願及行政訴訟等節，有相關之復查申請書、訴願書、再訴願書
    、行政訴訟起訴狀，暨財政部高雄市國稅局復查決定書、財政部訴願決定書、行
    政院再訴願書決定書及行政法院判決各一份在卷可按。
  (二)告訴人雖於偵查時，指稱被告三人擅自以其名義，在前揭贈與稅部分之訴願書、
    再訴願書及行政訴訟起訴書中，蓋用偽刻之告訴人印章，而提起贈與稅之訴願、
    再訴願及行政訴訟，並於偵查及本院審理時明確指稱其未委託被告三人申報遺產
    稅，直到八十五年二月間，因回國參加會議欲返回澳洲時遭限制出境，始知被告
    三人以其名義申報遺產稅，並提起贈與稅部分之訴願及再訴願行政救濟，惟：
    按被繼承人死亡遺有財產者，納稅義務人應於被繼承人死亡之日起六個月內，
      向戶籍所在地主管稽徵機關辦理遺產稅申報，遺產及贈與稅法第二十三條第一
      項定有明文。本件告訴人既於本院審理時自承其於八十三年三、四月間即知其
      父親過世，並知其父親死亡時留有大批遺產，且其並未拋棄繼承，亦未自行申
      報遺產稅，加以其於八十三年一月十日出境後，直至同年七月十二日始入境，
      隨即於同年七月二十二日再度出境，有國人入出境日期證明書一紙在卷可稽，
      且其另陳稱伊自父親過世後至八十五年二月間遭限制出境為止，每次回國均係
      處理與本案無關之事，則依前述，告訴人顯需委託他人代為申報遺產稅，否則
      即有違反遺產及贈與稅法第二十三條第一項規定之虞。再者，申報遺產稅對繼
      承人而言，既係屬重要應辦事項，則繼承人委託與其自身有相當程度關係，並
      對被繼承人遺產狀況甚為熟稔之人代為申報遺產稅，應為合理之情，再參酌告
      訴人遲至八十五年二月間始遭限制出境，顯見其與被告三人於八十三年間並無
      嫌隙情形，因而，被告三人辯稱確受告訴人委託申報遺產稅，即非不可採信，
      告訴人於本院審理時，指稱其未委託被告三人申報遺產稅，應不足採。
    告訴人委託被告三人申報遺產稅，且被告三人於八十三年七月二十三日申報遺
      產稅時，告訴人復已出境等節，既詳如前述，而申報遺產稅時需用印亦為一般
      國民均知悉之事，則被告三人辯稱申報遺產稅時所用之印章，係經告訴人授權
      使用，即足採信。至前揭印章之來源雖被告丙○○、乙○○二人與告訴人所述
      不一，惟無論前揭印章究係告訴人原放在家中代收郵件所用或係被告丙○○、
      乙○○二人自行刻製，均無礙告訴人已授權被告三人使用之事實，附此敘明。
      又前揭申報遺產稅所用之印章，與遺產稅及贈與稅二部分，分別申請復查、提
      起訴願及再訴願，暨贈與稅部分提起行政訴訟所用之印章，係屬同一枚印章，
      此經被告三人及告訴人共同確認無誤，被告甲○○復從未供稱前揭印章係其偽
      刻，則公訴意旨認前揭印章係被告甲○○偽刻，即稍屬無據。
    告訴人雖一再指稱被告三人擅自以其名義，提起贈與稅之訴願、再訴願及行政
      訴訟，惟其對於被告三人持前揭相同之印章，以被告丙○○、乙○○及告訴人
      三人名義，對財政部高雄國稅局重新核課遺產稅部分，於幾乎相同時間即八十
      四年五月四日、八十四年九月十二日、八十五年三月四日，所分別申請復查及
      提起訴願、再訴願部分，卻始終未曾提出告訴，亦未曾於偵查及本院審理時主
      動提及，故其指訴實難謂無疑。又告訴人既自承八十五年二月間遭限制出境之
      後，曾與被告三人會面，當天係討論以土地抵繳稅款及擔保之事，且其於八十
      五年六月二十日，曾主動致函予被告甲○○，信中提及八十五年三月間國稅局
      不同意伊單獨提供土地作為上訴期間之擔保，並要求被告甲○○將先前訴訟遭
      駁回之資料寄到其澳洲之住處，有前揭信函影本一份在卷可佐，加以贈與稅部
      分之行政訴訟係八十五年六月十九日提出，已如前述，倘被告三人未經告訴人
      同意，即擅自以其名義提起前揭贈與稅部分之行政訴訟，何以告訴人未於前揭
      書信中提到隻字片語，反而於信中抱怨「國稅局不同意伊單獨提供土地作為上
      訴期間之擔保」，復遲至同年七月九日始另致函予被告甲○○，表示不願進行
      遺產及贈與稅之行政救濟，並禁止被告甲○○使用被告丙○○、乙○○二人所
      交付之前揭印章？再者，告訴人於八十五年二月二十九日交付被告甲○○另一
      枚印章，授權被告甲○○持之代領「贈與稅繳款書及本件贈與稅掣發之各類文
      書」，有委託書一紙為佐，並為被告甲○○自承屬實，斯時，贈與稅部分早已
      提起行政救濟，因而，前揭「贈與稅繳款書及本件贈與稅掣發之各類文書」，
      除係指贈與稅部分行政救濟之相關書類外，應別無他指，故倘告訴人未同意被
      告三人就贈與稅部分提起行政救濟，何以再交付被告另一枚印章供代領相關書
      類之用？再參酌告訴人於本院審理時陳稱：「我詢問國稅局的人員有關限制出
      境的事及之前有關於本件遺產稅及贈與稅處理的經過，國稅局告訴我罪證明確
      ，官司應該打不贏，所以我才在七月寫信給甲○○，要甲○○不要再用我的名
      字打官司。在限制出境時，關於遺產稅與贈與稅時，都還在訴願階段時，還沒
      有打行政訴訟，國稅局的人員就勸我，叫我勸我兩個弟弟不要再打行政訴訟，
      因為打不贏，後來因為我跟國稅局一直有聯絡，所以我才寫信給甲○○叫他不
      要用我的名字打行政訴訟」等語（見八十九年十一月二十七日訊問筆錄），及
      告訴人既已委託被告三人申報遺產稅，則其同意被告三人對因申報遺產不確實
      所引發之遺產稅及贈與稅處分提起行政救濟，亦合乎常情，足見告訴人於八十
      五年七月九日之前，即已明知並同意被告三人持前揭印章，以被告丙○○、乙○○及告訴人三人名義，就遺產稅及贈與稅部分共同提起行政救濟，迨其另行
      得知行政救濟成功機率不高時，始行反悔。因而，公訴意旨認被告三人涉犯刑
      法第二百十六條、第二百十條之行使偽造私文書罪，即有未合。
  (三)告訴人雖另稱被告三人未經其同意或授權，持偽刻之印章，以被告丙○○、乙○○及告訴人三人之名義，辦理被繼承人潘江順遺產之不動產繼承登記，惟前揭辦
    理繼承登記所用之印章，係由告訴人於八十五年二月間自行交付被告甲○○，並
    與前述辦理遺產及贈與稅部分所用之印章不同，此經告訴人自承屬實，並經本院
    核對卷附相關辦理繼承登記之文件無訛，則公訴意旨認辦理繼承登記所用之印章
    ，與前述辦理遺產及贈與稅部分所用之印章為同一枚，即稍屬無據，應先予指明
    。又告訴人雖否認其有授權被告三人以其名義辦理繼承登記，惟此既為被告三人
    所堅決否認，被告甲○○並提出其於八十七年二月二十五日前，與告訴人通電話
    之錄音帶及電話譯文一份做為佐證，而前揭錄音帶經本院當庭播放勘驗並與被告
    甲○○所提之錄音帶譯文核對後，告訴人亦不否認內容確為其與被告甲○○之對
    話，本院並發現被告甲○○與告訴人當天係就被繼承人潘江順遺產之不動產繼承
    登記事宜為詳細之討論，其中告訴人除詢問被告甲○○應用國內或澳洲之地址做
    為登記地址外，並詢問被告甲○○如將來欲出賣土地時與被告丙○○、乙○○是
    否相關，被告甲○○則告知：「他是他的，你是你的，都不相關」等語，告訴人
    則出聲讚同，被告甲○○並要告訴人等候繼承登記辦理完畢後再談買賣之事，有
    前揭錄音帶及錄音帶譯文一份在卷可佐，足見告訴人不僅確有同意被告三人辦理
    繼承登記，且係辦理分別共有，否則迨無可能與被告甲○○在電話中就辦理繼承
    登記事宜詳加討論，而無任何反對之意，復提及「他是他的，你是你的，都不相
    關」等意指辦理分別共有之繼承登記之語。至告訴人雖另指稱前揭印章僅授權被
    告甲○○持之代領「贈與稅繳款書及本件贈與稅掣發之各類文書」，並提出前揭
    委託書加以佐證，惟前揭委託書既係早於八十五年二月二十九日由告訴人出具，
    告訴人復陳稱被告甲○○自伊祖父開始即為其家族處理土地事務，且都是口頭授
    權，沒有寫授權書，則實難執前揭委託書即認告訴人未於八十五年二月二十九日
    之後，另以口頭委託被告三人持前揭印章辦理分別共有之繼承登記。告訴人此部
    分之指訴，與事實未合，自難採信。公訴意旨認被告三人觸犯刑法第二百十四條
    之使公務員為不實登載罪嫌，尚乏實據。
四、本件告訴人之指訴既非合理而存有諸多瑕疵，已如前述，則在本院依職權查無其
    他證據足資證明告訴人之指訴與事實相符，被告三人復否認犯行之情形下，揆諸
    首揭規定及最高法院之見解，即不得僅執告訴人之指訴即遽論被告三人有何公訴
    人所指之犯行。此外，本院復查無其他積極證據足認被告有何觸犯刑法第二百十
    六條、第二百十條之行使偽造私文書罪，及同法第二百十四條之使公務員為不實
    登載罪嫌，自應依法為無罪之諭知，以期適法。
據上論斷，應依刑事訴訟法第三百零一條第一項，判決如主文。
中      華      民      國    九十一    年      一      月     十八     日
                                臺灣高雄地方法院刑事第七庭
                                  法  官 劉傑民
右正本證明與原本無異。
如不服本判決，應於判決送達後十日內，向本院提出上訴狀。
                                  書記官 黃琬婷
中      華      民      國    九十一    年      一      月     十八     日
